【裁判字號】    89,再,16
【裁判日期】    890427
【裁判案由】    交還土地等
【裁判全文】
臺灣高等法院高雄分院民事判決      八十九年度再字第一六號
    再審原告  丙○○
              丁○○
              己○○
              戊○○
    再審被告  乙○○
              甲○○
右當事人間請求交還土地等事件，再審原告對於本院八十六年度上字第五三九號及最
高法院八十八年度台上字第一九五三號確定判決，提起再審之訴，經最高法院裁定移
送前來，本院判決如左：
      主      文
再審之訴駁回。
再審訴訟費用由再審原告負擔。
      事      實
甲、再審原告方面：
一、聲明：
  (一)鈞院八十六年度上字第五三九號與最高法院八十八年度台上字第一九五三號確定
    判決均廢棄。
  (二)再審被告應將坐落高雄縣燕巢鄉○○段一二五之五號土地內如第一審判決附圖所
    示擋土牆及編號一至七合計面積０‧五八四三公頃之地上物拆除，將土地交還高
    雄縣政府，並得由再審原告代位受領，占有。
  (三)前程序第一、二、三審及再審訴訟費用由再審被告等連帶負擔。
二、陳述：
    事實審已存在之證物即財政部國有財產局臺灣南區辦事處（下稱南區辦事處）八
    十七年五月十一日致二審函，六十四年四月十七日致高雄縣政府函、財政部八十
    六年九月四日致監察院函附件查復書，稱系爭土地查過去資料無委託高雄縣府管
    理之資料；再審被告八十六年六月十七日及八十七年五月二十七日答辯狀、證人
    陳琪玫八十七年五月二十七日之證言及再審原告八十六年六月二十三日準備書狀
    暨第三審上訴理由指南區辦事處八十七年五月十一日更正函等多項證據，足以證
    明南區辦事處六十四年九月四日並無委託高雄縣政府代管系爭土地及再審原告無
    自認之事實，三審判決認再審原告自認南區辦事處於六十四年九月四日委託高雄
    縣政府管理，據此認定南區辦事處有委託管理故有終止之權，因在事實審程序中
    ，當事人間及法院均未主張此自認之問題，故再審原告自無主張前開證據抗辯自
    認之機會，如經斟酌自可證明無自認之事實，得排除認定南區辦事處有終止代管
    權之依據，從而可受較有利之判決，爰對最高法院八十八年度台上字第一九五三
    號判決依民事訴訟法第四百九十六條第一項第十三款規定、對鈞院八十六年上字
    第五三九號依同條項第一、十三款規定，提起再審之訴，請求廢棄原確定判決。
乙、再審被告方面：
    本件未經言詞辯論，故無再審被告之聲明及陳述。
      理      由
一、按「當事人發見未經斟酌之證物或得使用該證物者，得以再審之訴對於確定終局
    判決聲明不服。但以如經斟酌可受較有利益之裁判者為限。」民事訴訟法第四百
    九十六條第一項第十三款固定有明文。惟所謂「當事人發見未經斟酌之證物或得
    使用該證物，係指在前訴訟程序不知有該證物，或雖知有此而不能使用，現始得
    使用者而言」最高法院卅二年上字第一二四七號著有判例可稽，又所謂未提出或
    雖知有此而不能使用者，係指例如該證物由第三人保管，而第三人所在不明之情
    形。
二、再審原告主張，在事實審程序中，當事人間及法院均未主張此自認之問題，故再
    審原告自無主張前開證據抗辯自認之機會，如經斟酌自可證明無自認之事實，得
    排除認定南區辦事處有終止代管權之依據，從而可受較有利之判決等語，經查，
    再審原告所稱本院八十六年度上字第五三九號原確定判決，所漏未斟酌之重要證
    據，即南區辦事處八十七年五月十一日致二審函，六十四年四月十七日致高雄縣
    政府函、財政部八十六年九月四日致監察院函附件查復書，稱系爭土地查過去資
    料無委託高雄縣政府管理之資料；再審被告八十六年六月十七日及八十七年五月
    二十七日答辯狀、證人陳琪玫八十七年五月二十七日之證言及再審原告八十六年
    六月二十三日準備書狀暨第三審上訴理由指南區辦事處八十七年五月十一日更正
    函等多項證據，係於事實審即已存在之證物，再審原告皆已就前揭事實有所主張
    （見再審原告於原二審八十七年八月十八日提出之言詞辯論意旨狀），且原二審
    之判決理由中已說明認定南區辦事處與高雄縣政府有委託代管關係之理由，並已
    斟酌南區辦事處八十七年五月十一日臺財產南三字八七○一三四二一號函（見二
    審判決第十二頁第九行），且於判決理由第六點說明其他證據資料與判決不生影
    響者，不一一予以論述，已就再審原告所提之證據予以斟酌。再審原告並無不知
    有該證物或有不能使用之情形，依前開說明，尚非民事訴訟法第四百九十六條第
    一項第十三款所稱「發見未經斟酌之證物或得使用該證物」，則再審原告依同條
    項第十三款對最高法院及本院判決提起再審之訴，顯無再審理由。
三、次查，再審被告於前訴訟程序第一審審理中，已指明：系爭土地為國有，管理機
    關為財政部國有財產局，高雄縣政府非系爭土地之所有權人，自無物上請求權可
    言，再審原告所代位者，為其債務人高雄縣政府所無之權利，則其請求即無理由
    （見前一審卷五四頁反面、五五頁正面）；國有財產局在七月已發函給縣政府，
    不讓縣政府管理，再審原告無權代位（見前一審卷一二三頁反面）等語。而再審
    原告於其證據爭執狀中，陳稱：六十四年間，系爭土地登記為國有，南區辦事處
    並委託高雄縣政府代管，高雄縣政府於代管期間，出租於伊云云（見前一審卷一
    二四頁反面），自屬對他造主張不利於己之事實予以自認。按當事人主張之事實
    ，經他造於準備書狀內或言詞辯論時或受命法官、受託法官前自認者，無庸舉證
    ，民事訴訟法第二百七十九條第一項定有明文。且最高法院二十六年上字第八○
    五號判例謂：按當事人於訴訟上所為之自認，於言詞辯論主義所行之範圍有拘束
    法院之效力，法院自應認當事人自認之事實為真，以之為裁判之基礎。本院原判
    決據以認定南區辦事處為系爭土地委託管理契約之委託人，於法並無違誤。又南
    區辦事處代表國家管理公產，依上開委託管理要點將系爭土地委託與高雄縣政府
    管理，係屬私法上契約關係，而委任契約依民法第五百四十九條第一項之規定，
    得隨時終止。是南區辦事處終止與高雄縣政府之委任契約，於法有據，難謂權利
    濫用。復高雄縣政府於終止委託管理契約前之八十五年四月二十九日核准與再審
    原告就系爭土地所訂立之租地造林契約，對於南區辦事處仍繼續存在，該契約存
    在於再審原告與南區辦事處之間，高雄縣政府已喪失出租人之身分，再審原告不
    得以「當事人恒定之原則」，欲使原已喪失管理權之機關，恢復其管理權。是再
    審原告欲代位高雄縣政府行使物上請求權，於法無據，此與高雄縣政府事後撤銷
    其續租權，有無權利濫用等情事無關。綜上，本院原判決並無適用法規顯有錯誤
    之情事，則再審原告依民事訴訟法第四百九十六條第一項第一款規定對本院上開
    判決提起再審之訴亦顯無理由。
四、綜上所述，本件再審之訴，顯無再審理由，爰不經言詞辯論予以駁回。
五、據上論結，本件再審之訴顯無再審理由，依民事訴訟法第五百零二條第二項、第
    七十八條、第八十五條第一項前段，判決如主文。
中      華      民      國    八十九    年      四      月    二十七    日
                                      臺灣高等法院高雄分院民事第五庭
~B1審判長法官  蔡明宛
~B2法      官  李炫德
~B3法      官  黃科瑜
右為正本係照原本作成。
如對本判決上訴，須於判決送達後二十日內向本院提出上訴狀，其未表明上訴理由者
，應於上訴後二十日內向本院提出上訴理由書。
中      華      民      國    八十九    年      四      月    二十八    日
~B法院書記官  黃富美
                                                                        Ｄ


司法院資訊處製作；財團法人民間司法改革基金會備份。
